【裁判字號】    98,台上,1913
【裁判日期】    981015
【裁判案由】    返還不當得利等
【裁判全文】
最高法院民事判決            九十八年度台上字第一九一三號
上  訴  人  甲○○
            乙○○（JEFFERY ENGLISH）
共      同
訴訟代理人  張麗真律師
被 上訴 人  丙○○（GORDON WOOLLEY）
            丁○○
                    號
上列當事人間請求返還不當得利等事件，上訴人對於中華民國九
十八年五月十九日台灣高等法院第二審判決（九十七年度上字第
八○八號），提起上訴，本院判決如下：
    主  文
原判決關於駁回上訴人甲○○就命其返還出資額並登記予被上訴
人丁○○之上訴暨該訴訟費用部分廢棄，發回台灣高等法院。
上訴人乙○○(JEFFERY ENGLISH)之上訴駁回。
第三審訴訟費用，關於駁回上訴部分，由上訴人乙○○(JEFFERY
ENGLISH)負擔。
    理  由
本件被上訴人主張：被上訴人丙○○與上訴人乙○○(即Jeffery
English)於民國九十五年七月二十日簽訂合作契約，依該契約約
定於同年十一月間設立加達移民顧問有限公司（下稱加達公司）
，並以乙○○之配偶即上訴人甲○○為名義上之負責人，實際負
責人仍為丙○○。其中丙○○登記於被上訴人丁○○名下之出資
額（股份）為百分之五十（下稱系爭出資額）。詎乙○○於九十
六年一月二十五日，竟以丙○○侵占加達公司財產，將遭逮捕等
不實非法之言論，脅迫丙○○將其所有系爭出資額移轉登記予甲
○○。經丙○○於同年三月二十六日，依民法第九十二條規定，
撤銷其被脅迫所為移轉行為之意思表示後，甲○○受領系爭出資
額即屬無法律上之原因。另乙○○於加達公司之顧客面前毀壞丙
○○之名譽，並向客戶及員工指控丙○○為罪犯，使丙○○受有
非財產上之損害。爰依民法第一百八十五條第一項、第一百九十
五條第一項規定，求為命乙○○給付（賠償）丙○○新台幣（下
同）六萬元及自訴狀繕本送達翌日（九十六年六月二十四日）起
加付法定遲延利息。暨依民法第一百七十九條規定，請求甲○○
將系爭出資額返還並登記予丁○○之判決（被上訴人超過上開部
分之先備位請求，業經第一審及原審先後為其敗訴之判決確定，
均不在本院審理範圍）。
上訴人則以：伊等並無脅迫、或詆毀丙○○名譽之行為。縱有該
行為，亦屬就可受公評事項，於特定人前所為之言論，即不構成
侵權行為。又伊等既無脅迫移轉系爭出資額之情事，且丙○○（
以丁○○名義）投資加達公司時僅出資十萬元，其餘出資額二百
四十萬元係由甲○○代墊，丁○○乃經丙○○之指示，由甲○○
以買賣關係受讓系爭出資額，並退還其十萬元出資。甲○○再依
公司法第一百十一條規定之程序辦理取得系爭出資額，自無不當
得利可言等語，資為抗辯。
原審就被上訴人丙○○請求上訴人乙○○給付六萬元之本息及被
上訴人丁○○請求上訴人甲○○返還系爭出資額並為登記部分，
維持第一審所為被上訴人二人勝訴之判決，駁回上訴人之上訴，
係以：被上訴人主張加達公司於九十五年十一月經台北市政府准
予設立登記，以上訴人甲○○為負責人，登記在被上訴人丁○○
名下之出資額及所占比例，為二百五十萬元及百分之五十。嗣丁
○○將系爭出資額，於九十六年一月間移轉變更登記為甲○○所
有等事實，為兩造所不爭執，堪認為真實。上訴人雖否認於系爭
出資額變更登記為甲○○所有前，有詆毀丙○○名譽之行為。惟
依證人林維祥及丁○○（未追加為原告前）之證述暨乙○○於原
審九十七年九月三十日上訴理由狀內所載之內容，足見乙○○有
向第三人散布指摘丙○○為罪犯，將請警察逮捕而為足以貶損丙
○○於社會上評價之言語，其又未證明丙○○有犯罪之事實，自
係不法侵害丙○○之名譽。丙○○請求乙○○賠償非財產上之損
害，即屬有據。審酌乙○○侵害丙○○名譽之情節、雙方之學經
歷及曾有合作關係等一切情狀，認丙○○得請求之精神慰撫金，
以六萬元為允當。又公司法第一百十一條規定及股東同意書，僅
屬有關公司股東出資轉讓之程序規定，尚難認係甲○○取得系爭
出資額之法律上原因。丁○○既否認其就系爭出資額與甲○○間
有買賣等法律關係，而加達公司股東繳納現金股款明細表及上訴
人提出之加達公司存摺暨丙○○九十六年一月二十七日之電子郵
件內容，亦均不能證明甲○○有出資向丁○○買受取得系爭出資
額之情事，則丁○○以甲○○取得系爭出資額之利益，係無法律
上之原因，致其受有損害，依不當得利之法律關係，請求甲○○
返還系爭出資額並為登記，應屬可採。是以丙○○依侵權行為之
法律關係，請求乙○○給付（賠償）六萬元之本息及丁○○依不
當得利之法律關係，請求甲○○返還系爭出資額並為登記，均屬
有理，應予准許等詞，為其判斷之基礎。
關於廢棄發回部分（即原判決駁回上訴人甲○○就第一審命其返
還系爭出資額並為登記之上訴部分）：
按不當得利所稱之「無法律上之原因」，係指欠缺給付目的而言
。如給付係為一定目的而對他人之財產有所增益，此種給付目的
通常係基於當事人間之合意，在客觀上即為給付行為之原因。是
當事人間之給付若本於其等間之合意而為之，即難謂其給付為無
法律上之原因。查加達公司之九十六年一月二十五日股東同意書
記載：「本公司出資變更如左：原股東丁○○出資二百五十萬元
整轉由原股東甲○○承受之。」等詞（一審卷一八八頁、一九四
頁）倘屬真實，似見丁○○已就系爭出資額與甲○○間達成移轉
由甲○○承受之「合意」。甲○○據以辯稱：其與丁○○雖未就
系爭出資額（股份）之轉讓簽訂書面契約，但丁○○確基於轉讓
出資額之意思，將系爭出資額轉讓予甲○○，雙方已完成物權行
為，甲○○無不當得利可言等語（原審卷二一五頁、二四六頁）
，是否全無可取？原審未遑詳加研求，遽以前詞，為不利於甲○
○之認定，殊嫌速斷。次按主張不當得利請求權存在之當事人，
對於不當得利請求權之成立要件應負舉證責任，即應證明他方係
無法律上之原因而受利益，致其受有損害。如受利益人係因其「
給付」而得利時，所謂無法律上之原因，即指其給付欠缺給付之
目的，故主張該項不當得利請求權存在之當事人，自應舉證證明
其欠缺給付之目的，始符舉證責任分配之原則。準此，丁○○既
主張甲○○受領其移轉（給付）之系爭出資額構成不當得利，即
應舉證證明其給付係欠缺給付之目的。乃原判決竟謂「丁○○否
認與甲○○間有買賣等法律關係存在，甲○○提出之……等件均
不能證明其有出資買受系爭出資額……其取得系爭出資額之利益
，無法律上之原因」云云，似以甲○○不能證明其因「買賣關係
」而受領系爭出資額，即認丁○○已就移轉（給付）系爭出資額
係無法律上之原因，為相當之證明，而應由甲○○對其受領給付
之原因負舉證責任，逕將舉證責任之分配予以倒置。依上說明，
已非允洽。況甲○○不能證明其係基於買賣關係而受讓系爭出資
額，充其量僅能認該特定之法律關係（買賣）不存在，是否得因
此併予推論其受領丁○○之「給付」，欠缺其他給付之目的？原
審未加以釐清前，遽為甲○○敗訴之判決，亦屬可議。甲○○上
訴意旨，指摘原判決對其不利部分為不當，求予廢棄，非無理由
。
關於駁回上訴部分（即原判決駁回上訴人乙○○之上訴部分）：
原審依其採證、認事之職權行使，所論斷：乙○○有向第三人散
布指摘丙○○為罪犯，將請警察逮捕，而為足以貶損丙○○於社
會上評價之言語，且其迄未證明丙○○有犯罪之事實，已不法侵
害丙○○之名譽。丙○○請求乙○○賠償非財產上之損害，應予
准許。審酌其情節，認丙○○得請求之精神慰撫金，以六萬元之
本息為允當等情，因而就上述部分，維持第一審所為被上訴人丙
○○勝訴之判決，駁回乙○○之上訴，經核於法洵無違誤。乙○
○上訴意旨，指摘原判決該部分為不當，求予廢棄，非有理由。
據上論結，本件上訴人甲○○之上訴為有理由，上訴人乙○○之
上訴為無理由。依民事訴訟法第四百七十七條第一項、第四百七
十八條第二項、第四百八十一條、第四百四十九條第一項、第七
十八條，判決如主文。
中    華    民    國  九十八  年    十    月   十五   日
                      最高法院民事第三庭
                          審判長法官  蘇  茂  秋
                                法官  陳  碧  玉
                                法官  王  仁  貴
                                法官  張  宗  權
                                法官  陳  國  禎
      本件正本證明與原本無異
                                      書  記  官
中    華    民    國  九十八  年    十    月  二十七  日
                                                   M


司法院資訊處製作；財團法人民間司法改革基金會備份。
